臺灣宜蘭地方法院刑事判決　　　　　　　100年度易字第625號
公　訴　人　臺灣宜蘭地方法院檢察署檢察官
被　　　告　陳文福
上列被告因詐欺案件，經檢察官聲請以簡易判決處刑（100年度
偵字第337號），本院前認不宜逕以簡易判決，改依通常程序審
理並判決如下：
    主  文
陳文福無罪。
    理  由
壹、公訴意旨略以：被告陳文福依其智識經驗，應能預見提供自
    己金融帳戶存摺、提款卡及密碼予他人使用，極易遭詐騙等
    犯罪集團利用，以遂其等詐欺犯罪及掩飾其等犯罪所得財物
    或財產上利益之目的，竟仍容任所提供之帳戶可能被犯罪集
    團用以詐欺取財之結果發生，基於幫助他人實施詐欺取財犯
    罪之不確定故意，於民國98年4月間某日，將其所申辦之臺
    灣銀行板橋分行帳號000000000000號帳戶（下稱系爭帳戶）
    存摺、提款卡及密碼等金融帳戶資料，交予無法證明知情之
    陳詩晴及蘇美鳳（已於98年8月30日死亡）輾轉交予姓名年
    籍不詳之詐騙集團成員使用，嗣詐騙集團成員於99年3月24
    日下午3時許，撥打電話予林慶飛，訛稱林慶飛之大哥林慶
    豐因債務問題遭人綁架，需支付贖金云云，致林慶飛誤信其
    詞，於同日下午3時42分13秒許，依該詐騙集團成員指示，
    匯款新台幣（下同）4萬7,000元至系爭帳戶，旋遭提領一空
    。嗣因林慶豐及時來電，林慶飛始知受騙並報警處理。因認
    被告涉有刑法第30條第1項、刑法第339條第1項之幫助詐欺
    取財罪嫌云云。
貳、按犯罪事實應依證據認定之，無證據不得認定犯罪事實；另
    不能證明被告犯罪者，應諭知無罪之判決，刑事訴訟法第15
    4條第2項、第301條第1項分別定有明文。又刑事訴訟法上認
    定犯罪事實所憑之證據，雖不以直接證據為限，間接證據亦
    包括在內，然而無論直接證據或間接證據，其為訴訟上之證
    明，須於通常一般之人均不致有所懷疑，而得確信其為真實
    之程度者，始得據為有罪之認定，惟採用間接證據時，必其
    所成立之證據，在直接關係上，雖僅足以證明他項事實，而
    採此他項事實，本於推理之作用，足以證明待證事項者，方
    為合法，若係憑空之推想，則尚非間接證據，且如未發現相
    當證據，或證據不足以證明，自不能以推測或擬制之方法，
    以為裁判之基礎，最高法院分別著有76年台上字第4986號、
    32年上字第67號、40年台上字第86號判例可資參照。
、公訴人認被告涉有上開幫助詐欺取財犯行，無非係以被害人
    林慶飛警詢中之指訴、臺灣銀行板橋分行帳號000000000000
    號之帳戶開戶基本資料及存摺存款歷史明細查詢、被害人林
    慶飛匯款代收入傳票及法務部矯正署臺北女子看守所100年6
    月3日北女所戒字第1006000169號函暨接見明細表、法務部
    矯正署臺北監獄臺北分監100年6月3日北分監戒字第1000001
    340D號函暨接見明細表、陳詩晴中華郵政股份有限公司帳號
    00000000000000號帳戶開戶資料及歷史交易清單、新北市政
    府100年7月18日北府社兒字第1000712358號函、新北市政府
    警察局板橋分局100年7月25日新北警板督字第10000030514
    號函暨新北市板橋區公所函等資為論據。訊據被告堅詞否認
    有何幫助詐欺取財之犯行，辯稱：伊於98年2月間入監服刑
    後，因家中經濟困難，友人蘇美鳳遂主動提議要幫忙辦理社
    會補助，伊便於同年4月間蘇美鳳與伊太太陳詩晴同至臺北
    分監探監時，將系爭帳戶密碼告知蘇美鳳辦理補助；伊無提
    供系爭帳戶資料予詐騙集團使用，不知何以系爭帳戶資料會
    遭詐騙集團用以詐騙他人，伊亦未自詐騙集團獲得任何好處
    等語。
肆、經查：
(一)、系爭帳戶係被告於97年12月間向臺灣銀行板橋分行開設，而
    被害人林慶飛於99年3月24日遭不詳詐騙集團成員詐騙匯款4
    萬7,000元至系爭帳戶後，該等款項旋遭不詳詐騙集團成員
    以系爭帳戶之提款卡及密碼提領一空等情，除據被害人林慶
    飛警詢時指訴綦詳（見板橋地檢99偵29270號卷第8-11頁）
    ，並有系爭帳戶開戶基本資料、存摺存款歷史明細查詢及被
    害人匯款代收入傳票影本1紙在卷可稽（見板橋地檢99偵292
    70號卷第16-19頁、宜蘭地檢100偵337號卷第22-27頁），則
    不詳詐騙集團成員確有取得被告系爭帳戶提款卡並知悉密碼
    ，使用系爭帳戶用以作為詐騙被害人匯款之帳戶一情，堪以
    認定。
(二)、惟系爭帳戶係被告於97年12月間為求當日得向銀行提領友人
    另案交保金1萬元之支票款項一事向臺灣銀行板橋分行申請
    開設一情，迭據被告偵查及本院審理時供承一致（見宜蘭地
    檢100偵337號卷第32-33頁、本院100易625號卷第45、60頁
    ），核與證人即被告太太陳詩晴證述情節大致相符（見宜蘭
    地檢100偵337號卷第40頁），並有系爭帳戶開戶基本資料在
    卷可稽（見宜蘭地檢100偵337號卷第22-24頁），上揭事實
    ，堪以認定。又被告辯稱系爭帳戶存摺、提款卡伊均係交由
    伊太太陳詩晴保管，伊原先係委託另名友人呂寶珠幫忙辦理
    社會補助，惟呂寶珠係另持伊太太陳詩晴中華郵政之帳戶資
    料申請，嗣呂寶珠於同年4月間因毒品案件亦入監服刑，已
    無人可再繼續幫忙申請，故當友人蘇美鳳主動提議幫忙辦理
    時，伊便在蘇美鳳與伊太太同至臺北分監探監時，將系爭帳
    戶密碼告知蘇美鳳；呂寶珠原先幫忙辦理之社會補助在蘇美
    鳳提議幫忙申請、伊將系爭帳戶密碼告知蘇美鳳前，尚未撥
    款下來，後來呂寶珠幫忙辦理的社會補助撥款下來後，因伊
    已移監至宜蘭監獄執行，伊太太亦未告知此事等語（見宜蘭
    地檢100偵337 號卷第33、46頁、本院100易625號卷第44-45
    、60-61頁），核與證人呂寶珠偵查中證述：原本係其去稅
    捐稽徵處幫忙被告辦理補助，惟因其事後因毒品案件入監強
    制戒治，後來聽陳詩晴說有拜託蘇美鳳幫忙辦理補助事宜，
    陳詩晴與蘇美鳳同去探監時，請被告將系爭帳戶存摺含密碼
    等資料提供予蘇美鳳，之後陳詩晴便告知原先放在家中之系
    爭帳戶存摺等資料均不見了等語（見宜蘭地檢100偵337號卷
    第38、59-60頁）、證人即被告太太陳詩晴偵查中證稱：被
    告入監前將系爭帳戶資料及私人用品均交由其保管，其原本
    係要申請稅捐稽徵處之補助，那時乾姐（指呂寶珠）只有幫
    忙填寫資料，後來呂寶珠去勒戒，就由蘇美鳳去申請；其有
    看到蘇美鳳將系爭帳戶資料拿回來放在房間梳妝台，但之後
    蘇美鳳亦會再拿去使用，其不知道作何用處；因呂寶珠之後
    入監勒戒，且當時家中出入份子複雜，其便帶著女兒離開，
    之後因欲拿女兒打預防針之簿子便返回上開住處，才發覺家
    中物品包括系爭帳戶資料等均不見了等語（見宜蘭地檢100
    偵337號卷第39-40頁），互核均相符合，並有證人呂寶珠在
    監在押記錄表、法務部矯正署臺北監獄臺北分監100年6月3
    日北分監戒字第1000001340D號函暨接見明細表各1紙在卷足
    佐（見宜蘭地檢100偵337號卷第65、68-69頁）。是被告辯
    稱係先委託呂寶珠申請補助，惟因呂寶珠入監服刑，無人可
    再繼續幫忙，遂於蘇美鳳提議時提供系爭帳戶密碼予蘇美鳳
    辦理補助事宜等語，應堪採信為真實。此外，證人陳詩晴係
    於同年5月22日始初次受領新北市政府特殊境遇家庭緊急生
    活扶助金3萬2,376元及急難救助金1萬5,000元，每月並可另
    獲1,400元之中低收入兒童及少年生活扶助款項，惟前開每
    月1,400元之補助款項亦係於同年6月12日始初次撥款匯入證
    人陳詩晴上開中華郵政帳戶一節，亦有陳詩晴中華郵政股份
    有限公司帳號00000000000000號帳戶開戶資料及歷史交易清
    單、新北市政府100年7月18日北府社兒字第1000712358號函
    、新北市政府警局板橋分局100年7月25日新北警板督字第
    1000003 0514號函暨新北市板橋區公所函附卷可參（見宜蘭
    地檢100偵337號卷第75-79頁），益證被告上開所辯係呂寶
    珠嗣因毒品案件入監，而原申請之補助款項尚未撥款下來，
    伊遂再將系爭帳戶密碼提供予蘇美鳳申請補助等語，堪信為
    真實。
(三)、復參以證人呂寶珠、陳詩晴偵查時均證稱：因當時家中出入
    份子複雜，陳詩晴與其女兒遂離開上址住處，嗣陳詩晴返回
    時始發覺系爭帳戶資料等均不見等語（見宜蘭地檢100偵字
    第357號卷第88頁）一情觀之，亦難排除系爭帳戶存摺、提
    款卡含密碼等資料係遭同住上址之他人竊取再轉交詐騙集團
    成員使用之可能；再徵諸被告於98年4月間將系爭帳戶資料
    含密碼提供予蘇美鳳辦理補助前，帳戶內僅存未滿百元之餘
    額款項，有系爭帳戶存摺存款歷史明細查詢在卷可稽（見宜
    蘭地檢100偵字第357號卷第35頁），及被告太太陳詩晴為外
    籍配偶，較有可能不知遺失帳戶資料後應速前往銀行辦理掛
    失止付之手續一情，則證人陳詩晴證稱因系爭帳戶內沒錢，
    故帳戶資料遺失後並未報案等語，亦與常情無違。且系爭帳
    戶資料遺失後證人陳詩情亦未曾告以被告知悉等情，亦據證
    人陳詩晴偵查時證述明確（見宜蘭地檢100偵字第357號卷第
    40 頁），故不得逕以系爭帳戶存摺、密碼等帳戶資料遺失
    後迄今均未向金融機構通報即遽認被告係故意提供予詐騙集
    團使用。再者，被告僅國中畢業之教育程度，入監前以受僱
    他人養殖雞隻營生，月收入僅2、3萬元，家庭經濟狀況非佳
    ，復係第一次申請社會補助等情，亦據被告自承在卷（見本
    院100易625號卷第60、63頁），從而，被告辯稱因未曾申請
    補助，而當時家中經濟又確有需要，為求資料齊全，撥款程
    序快速，故聽從蘇美鳳指示提供系爭帳戶密碼等語，亦與常
    情無違，足以採信。是本案並無相關積極證據足佐被告係故
    意提供系爭帳戶予詐騙集團作為詐騙匯款之用一情，不得以
    系爭帳戶嗣後遭詐騙集團作為詐騙匯款使用，即逕認係被告
    提供予以助力之事實。
伍、綜上所述，依檢察官所提出之證據方法，無從使本院形成認
    定被告確有提供系爭帳戶予詐騙集團作為詐欺取財工具之心
    證。此外，復查無其他積極證據足認被告有公訴意旨所指犯
    行，不能證明被告犯罪，參照前揭說明，自應為被告無罪之
    諭知。
據上論斷，應依刑事訴訟法第301條第1項，判決如主文。
本案經檢察官張學翰到庭執行職務
中    華    民    國   100    年    12    月    28    日
                  刑事第三庭審判長法  官  陳玉雲
                                  法  官  張育彰
                                  法  官  卓怡君
上正本證明與原本無異。
如不服本判決應於收受本判決後10日內向本院提出上訴書狀，並
應敘述具體理由。若未敘述理由者，應於上訴期間屆滿後20日內
向本院補提理由書狀(均須按他造當事人之人數附繕本)。
                                  書記官  林怡君
中    華    民    國   100    年    12    月    28    日